【裁判字號】    89,聲再,61
【裁判日期】    890222
【裁判案由】    聲請再審
【裁判全文】
臺灣高等法院刑事裁定                              八十九年度聲再字第六一號
    再審聲請人
    即受判決人  甲○○
右列聲請人因詐欺案件，對於本院八十八年度上易字第一一九四號中華民國八十八年
九月二十二日確定判決（台灣地方法院八十六年度易更(一)字第五０號、台灣台北地方
法院檢察署八十五年度偵續字第三九九號），聲請再審，本院裁定如左：
    主  文
再審之聲請駁回。
    理  由
一、本件聲請意旨略以：本院八十八年度上易字第一一九四號刑事確定判決認聲請人
    即被告甲○○意圖為第三人不法之所有，利用不知情之廣告公司製作不實之廣告
    ，利用不知情之廣告公司製作不實之廣告誆稱：「芳丹詩郡」為「五星級泳池花
    園住家」，具有二十五米長之凱撒級藍波游泳池、藝術雕塑、健身娛樂室、免付
    管理費、戶戶大車位、社區巴士等設施，致余富雄、林清茶、周依忠、傅春蘭、
    陳惠蘋、鍾美花等人閱讀該廣告後，誤認為如購買後，將擁有如廣告所示之「五
    星級泳池花園住家」，而陷於錯誤，陸陸續續以高於當地市價每坪新台幣（下同
    ）二至五萬元之高價購屋，與元普公司簽訂房屋及土地之買賣合約書，交付鉅額
    之價款，迨於房屋完工後遷入發現並無如廣告所載之設施，余富雄等人始知受騙
    ，原審據以判處有期徒刑十月。嗣發現確實之新證據，爰依刑事訴訟法第四百二
    十條第一項第六款之規定聲請再審，理由如次：
  (一)聲請人身兼六家公司之董事長，是虛位掛名公司負責人，各公司均由總經理為負
    責人，是故聲請人從未參與本案元普建設公司（下略稱元普公司）與廣告公司（
    唐城興業股份有限公司，下略稱廣告公司）有關廣告內容之製作，亦未參與廣告
    公司訂立契約之行為。此次本案有關元普公司與廣告公司所簽訂之合約書，其上
    有聲請人名義之簽名，及附註「八、另夏威夷旅遊尚需甲方提供地主戶時始可生
    效」等文字，實由公司之財務部門會計科長曾美紅所簽訂，有曾美紅平日筆跡一
    紙為證。
  (二)銷售房屋是屬分層負責公司下屬職員之事，頂多總經理知悉而已，董事長更無從
    知悉，且從未參與，此事實有總經理邱庚杰當時所決行文件即工程估驗請款單可
    為證。
  (三)本案客戶在交屋時均已寫立切結書表明「買賣雙方之權利與義務均已履行完畢，
    經本人（買方）點收確實無誤，即日起由本人使用營業，往後絕不以任何理由再
    予其他要求．．．」，此有交屋切結書為證。
  (四)聲請人從未參與出售房屋與客戶之簽訂買賣契約之行為。查告訴人林清茶、傅春
    蘭、鍾美花、周依忠分別於八十年（下同）九月二十七日、九月二十八日、十月
    四日、十月六日簽訂買賣契約書，然林清茶、傅春蘭簽約時聲請人當時人在國外
    ，自不可能參與簽約，有入出境管理局之入境紀錄為證。而余富雄係於八十二年
    十二月三十一日買受，當時房屋業已興建完成，是其買受房屋，是依成屋之現狀
    ，與銷售廣告、海報無關，與原審所指係看廣告買受預售屋之情形有別，有使用
    執照申請書及使用執照為證﹔鍾美花、周依忠也非向聲請人簽約，因聲請人於八
    十年九月三十日才回國，短暫停留至十月十三日又出國，在台期間，處理六家公
    司之大政方針，絕無赴五堵工地現場簽約之理﹔聲請人亦未與陳惠蘋謀面，自無
    對其施用詐術之可能。
  (五)至於廣告公司所印製銷售海報，內附圖片十一幅，顯為外國之圖景，均屬參考之
    用，另平面配置圖其上即印明「本資料僅供參考用」，自不得以此提出告訴，主
    張有何詐欺可言。
  (六)按買賣合約書內載，買賣房屋之標示及面積，包括室內、陽台、花台及公共設施
    ，並不包括游泳池在內，換言之游泳池既非在銷售面積內，自無未依契約履行與
    否之問題，更何況游泳池均有施作完成，有游泳池照片、消毒過濾設備照片及游
    泳池更衣室照片為證。另有兒童遊戲場、中庭花園、流泉瀑布、健身房、撞球台
    、乒乓球桌、社區活動中心等設施之照片為證。至於社區巴士，並非買賣合約書
    內所規定之事項。
二、按有罪之判決確定後，因發現確實之新證據，足認受有罪判決之人應受無罪、免
    訴、免刑或輕於原判決所認罪名之判決者，得聲請再審，刑事訴訟法第四百二十
    條第一項固有明文。惟所謂發見確實之新證據，係指當時已經存在而發見在後或
    審判時未經注意之證據，且就證據本身形式上觀察，無顯然之瑕疵，不需經過調
    查，可以認為足以動搖原確定判決者而言。倘受判決人因對有利之主張為原確定
    判決所不採，事後縱出具證據以證明有利於聲請人之事實，證明受判決人前次所
    為有利之主張係屬實，憑以聲請再審，此項證據既非判決後所發見，又非不須調
    查之確定新證據顯然不足以使原確定判決發生動搖，即難據以開始再審。
三、經查關於聲請人是否為元普公司之實際負責人部分，雖聲請人提出證物一至六，
    主張其身兼數法人之董事長，非實際之負責人，然原確定判決既已就此已為審酌
    而不採認之，則非所謂新證據，至為灼然。又聲請人提出元普公司總經理邱庚杰
    決行之工程估驗請款單（證物九），證明本案之工程估驗請款單決行由元普公司
    之總經理簽署，查該請款單內容謹記載工程估價如何，並未記述任何相關廣告所
    稱設施如何決定，只能證明該筆工程支出由總經理決行，與原審所認定犯罪事實
    即利用不知情廣告公司詐欺告訴人之事實無涉，似難從形式上認定足以動搖原審
    ﹔至於聲請人主張元普公司與廣告公司合約書上之簽名及附加條款並非聲請人所
    填寫，並提出合約書及曾美紅平日筆跡一件為證（證物七、八），然上開是否為
    聲請人親自簽名或由曾美紅簽署，尚難僅以形式觀察即足認定，仍須經一定調查
    程序，亦不符合聲請再審規定。
四、依消費者保護法第二十二條規定，企業經營者應確保廣告內容之真實，其對消費
    者所負之義務不得低於廣告之內容。換言之，消費者即有權利要求企業經營者依
    廣告內容作為義務，聲請人稱芳丹詩郡「平面配置圖」（證物十一、十二）僅供
    參考，游泳池非屬銷售面積範圍無須履行，即屬無稽，又刑事訴訟法第四百二十
    條第一項第六款之發現確實之新證據，係指判決當時已經存在，事實審法院於判
    決前未經發現不及調查審酌，換言之，原確定判決係依事實審法院判決前所認定
    之事實狀況作為判決依據，縱事後事實發生變更，亦非新證據，不能據此究指原
    審所判為非。而原審依檢察官履勘筆錄認定廣告所稱設施並未完備，聲請人於再
    審聲請始提出相關設施之完工照片（證物十四至二十），如該設施完工事實確實
    已於原審判決前已存在而原審漏未審酌，依同法第四百二十四條規定亦應於送達
    後二十日為之，如以同法第四百二十條第一項第六款之新證據聲請再審，卻未能
    證明該設施完工係在原審判決前，非經一定調查程序無以認定，亦不能做為再審
    理由，況聲請人身為公司負責人，應知悉設施完工之日，若聲請人於判決前所明
    知卻未提出，亦非所謂發現之新證據（最高法院四十一年台抗字第一號判例意旨
    參照）。
五、又原審認定聲請人所犯乃詐欺罪之間接正犯，係利用不知情之廣告公司製作不實
    之廣告詐騙購屋，並非直接詐欺於告訴人，是以元普公司與客戶簽約期間，聲請
    人是否出國或認識被害人並非所問，故聲請人所提出之入出境紀錄（證物二二）
    ，尚難據此證明原確定判決所認定之事實為錯誤，而泛稱業務繁忙不可能至工地
    現場簽約或云不認識被害人，既未附證據，自不符聲請再審程序。又聲請人主張
    關於余富雄部分，其於八十二年十二月三十一日買受時（證物二三），房屋業已
    興建完成，余富雄係依成屋之現狀認為滿意才買受，然查該房屋係於八十二年十
    一月間申請使用執照（證物二四），至八十三年三月十日始核發使用執照（證物
    二五），顯然余富雄購買該房屋時，尚未取得使用執照，且查余富雄之買賣合約
    書之格式係「房屋預訂買賣契約書」，與其他告訴人之買賣合約書並無不同，亦
    即該房屋買賣當時是否仍屬預售屋，其完成狀態如何，及余富雄是否受銷售海報
    、廣告之影響而買受，尚需一定之調查，難以逕認原確定判決所認事實有誤。
六、至於切結書（證物十三）至多作為民事責任歸屬之認定，不能僅憑切結書所載「
    買賣雙方之權利義務均已履行完畢，．．，往後絕不以任何理由再予其他要求」
    等云云而排除刑事責任之認定；關於廣告上之圖景（證物十），亦非原審認定有
    罪之依據，按情形亦尚難認足動搖原審判決。
七、綜上所述，本件被告聲請再審，或其所據以聲請再審之證據，核均非刑事訴訟法
    第四百二十條第一項第六款所謂之確實之新事實、新證據，並無再審之理由；或
    未依刑事訴訟法第四百二十九條之規定，附具證據提出於本院，其聲請再審之程
    序於法尚有未合，爰依同法第四百三十三條、第四百三十四條第一項，裁定如主
    文。
中    華    民    國    八十九    年      二        月      二十二      日
                          臺灣高等法院刑事第二十四庭
                              審判長法  官  陳  貽  男
                                    法  官  帥  嘉  寶
                                    法  官  李  世  貴
右正本證明與原本無異。
不得抗告。
                                    書記官  魏  汝  萍
中    華    民    國    八十九    年      二        月      二十四      日


司法院資訊處製作；財團法人民間司法改革基金會備份。
